臺灣高等法院臺中分院民事判決 　　　八十九年度上字第四四五號
　　　上　訴　人
　　　即被上訴人　乙○○
　　　　　　　　　丙　○
　　　上　訴　人　丁○○
　　　訴訟代理人　甲○○
　　　被　上訴人　戊○○
右當事人間請求侵權行為損害賠償事件，上訴人對於中華民國八十九年七月六日台灣
苗栗地方法院八十八年度訴字第四八六號第一審判決分別提起上訴，本院判決如左：
    主    文
兩造上訴均駁回。
第二審訴訟費用由上訴人各自負擔。
    事    實
甲、上訴人即被上訴人乙○○、丙○（下簡稱上訴人乙○○、丙○）方面：
一、上訴及答辯聲明：求為判決：（一）原判決不利於上訴人部分廢棄。（二）右開
    廢棄部分，被上訴人應連帶給付上訴人乙○○新台幣（下同）二百零四萬五千四
　　百七十三元整，應連帶給付上訴人丙○一百八十九萬八千三百四十六元整，及均
　　自起訴狀繕本送達之翌日起，至清償日止，按年息百分之五計算之利息。（三）
    駁回對造上訴人之上訴。（四）上訴人願供擔保，請准宣告假執行。
二、陳述：除引用原審判決所陳部分外，補稱：
    （一）八十八年七月二十三日劉學賢擅自聯絡被上訴人丁○○，充其量僅出面瞭
          解被上訴人之和解條件，劉學賢並無代理權。而同年月二十七日劉學賢向
          上訴人丙○拿取委託書，其係偽稱要開庭用，故該委託書非為授與代理權
          之文件。原審判決認定上訴人丙○「承認」等語，並不正確。縱認上訴人
          丙○與被上訴人丁○○有成立和解，惟被上訴人丁○○並未依和解條件將
          和解金額交付上訴人丙○，上訴人依該「和解契約」（縱認成立），亦得
          請求被上訴人丁○○給付五十五萬元整。
    （二）被上訴人戊○○既違反道路交通管理處罰條例第二十八條之規定，其構成
          民法第一百八十四條第二項「違反保護他人之法律」，至為明確。蓋被上
　　　　　訴人戊○○任令被上訴人丁○○取走車輛鑰匙而將車開走，導致無照駕駛
　　　　　之丁○○開車肇事，其行為與損害之發生顯然有相當因果關係。被上訴人
　　　　　丁○○、戊○○應負共同侵權行為責任。
    （三）原審判決認定上訴人乙○○扶養費請求部分，其認上訴人之妻丙○亦有扶
          養義務，從而認定被害人劉燕娟之扶養義務應有三分之一，然查，丙○固
          依法有扶養上訴人之義務，惟夫妻乃互負扶養義務，上訴人亦有扶養丙○
          之義務，就此，係由上訴人賺取微薄之收入而丙○任家庭主婦，因之，原
          判決將丙○納入為計算之依據，顯然不當。
    （四）上訴人乙○○鄭重否認有表示要委請劉學賢處理賠償等情。又上訴人並未
          以行為授權與他人，亦未有「知劉學賢表示為代理人而不為反對之意思表
          示」情形。上訴人乙○○及丙○僅委任劉學賢出庭，不是委任和解。對造
          跟劉學賢私下和解，上訴人並不知情。又上訴人乙○○、丙○否認收到存
          證信函。上訴人乙○○主張僅委託劉學賢代為處理保險事宜。
三、證據：援用第一審所提證據，並提出行車執照影本、免役證明書影本、診斷證明
    書、照片等為證，及聲請傳訊證人劉享益。
乙、被上訴人即上訴人丁○○（下簡稱被上訴人丁○○）方面：
一、聲明：求為判決：（一）原判決命被上訴人丁○○給付上訴人乙○○三十九萬六
    千零二十八元，及自八十八年七月八日起至清償日止，按年息百分之五計算之利
    息，暨此部分之訴訟費用負擔及假執行之宣告均廢棄。（二）駁回上訴人在第一
    審之訴。（三）駁回對造之上訴。
二、陳述：除引用原審判決所陳部分外，補稱：
   （一）代理人於代理權限內以本人名義所為之意思表示，直接對本人發生效力。
         又上開代理權之授與，依法並無需以書面為之之規定。系爭事件經上訴人
         夫婦委任之代理人劉學賢於八十八年七月二十三日，在桃園縣龜山鄉調解
         委員會達成調解後，上訴人丁○○已依約賠償對造五十五萬元，作為支出
         醫療費、喪葬費、扶養費及精神慰撫金等損害之賠償，對造並拋棄其餘民
         事上之請求，嗣上開金額已由劉學賢代領完畢，兩造之債之關係消滅。
   （二）本件調解之始，係於八十八年一月十二日由被上訴人委請甲○○、黃成琳
         、戊○○依兩造事先洽商多次達成結論之賠償額三十八萬元，前往上訴人
         乙○○桃園龜山家中時，上訴人突然推翻上開結論，拒絕接受三十八萬元
         之賠償，並當場表示今後協調均委請其弟劉學賢代為處理等語，嗣後兩造
　　　　 移至桃園縣龜山鄉調解委員會進行調解。嗣龜山鄉調解委員會雖漏未要求
　　　　 劉學賢提出經上訴人授權之書面，惟依首揭規定，上訴人既已明示將代理
　　　　 權授與劉學賢，則無礙劉學賢為上訴人之代理人之認定。從而劉學賢代為
　　　　 或代受調解之意思表示暨代為受領調解成立之賠償，均應直接對本人及上
　　　　 訴人發生效力。況調解中自始即係以針對劉家之總損害額為協商範圍，並
　　　　 未區分何項損害為上訴人丙○之請求範圍，何項又係上訴人乙○○所得請
　　　　 求之範圍，如上開調解僅及於丙○而不及於上訴人乙○○實令人匪夷所思
　　　　 ，原審判決於此之認定，有違社會上之經驗法則。
   （三）由自己之行為表示以代理權授與他人，或知他人表示其為代理人而不為反
         對之意思表示者，對於第三人應負授權人責任，民法第一百六十九條前段
         有明文規定，是為表見代理。上訴人表示劉學賢為其代理人，有全權處理
         賠償之權限，至於其內部有無合法之授權行為，或嗣後未授權或解除其代
         理權，均非被上訴人所得知之，依前揭之規定，上訴人仍應負表見代理之
         本人責任。是被上訴人將五十五萬元交付給劉學賢之清償事實，其效力仍
         及於上訴人。
   （四）無論代理權之法律關係或表見代理之法律關係，上訴人均應負授權人之責
         任，並為調解清償效力所及，其於第一審起訴請求上訴人更為賠償應為無
         理由。被上訴人丁○○之訴訟代理人甲○○於八十八年七月二十一日曾寄
         銅鑼郵局九十號存證信函給乙○○，要求出面調解，嗣後劉學賢打電話說
         有接到存證信函，要和解，雙方即約定同年月二十三日調解，劉學賢表示
         是其兄、嫂委託其全權處理。
三、證據：援用第一審所提證據並聲請訊問證人黃成琳。
丙、被上訴人戊○○部分：
一、答辯聲明：上訴人之上訴及假執行之聲請均駁回。
二、陳述：車子並非係伊借給丁○○，是丁○○自己將車開走的。伊並無和丁○○住
    一起，僅回家作客，當時是吃飯時間，鑰匙放在桌上。和解的賠償金由上訴人之
    弟取走，錢是否有交上訴人，伊不知道。況上訴人無法證明被上訴人將車子借給
    丁○○，自不負連帶賠償責任。
丁、本院依職權調閱台灣苗栗地方法院八十八年度交訴字第十六號、本院八十八年度
    交上易字第二六四五號丁○○過失致死一案刑事卷宗。
    理    由
一、本件上訴人起訴主張：被上訴人丁○○於八十八年一月一日晚上八時餘許，於酒
    後無駕駛執照駕駛向被上訴人戊○○借得之牌照號碼ＢＤ─一六六一號自用小客
    車，搭載其弟羅文辰、友人劉燕娟、黃明斌及林香君等人沿省道台十三線由銅鑼
    往苗栗方向行駛，於是日二十一時許，行經苗栗縣銅鑼鄉○○村○鄰○○道路竹
    森段時，本應注意行車速度，在市區道路時速不得超過四十公里，又汽車行駛時
    ，應注意車前狀況，隨時採取必要之安全措施，且依當時情形，並無不能注意之
    情事，竟疏未注意，貿然以時速超過七十公里以上之車速行駛，未注意車前狀況
    ，致因閃避對向來車不當，失控撞擊路旁之電線桿，使車內後座乘客劉燕娟因該
    撞擊彈出車外，頭部撞擊地面而致頭蓋骨破裂，右顳部顱骨開放性骨折、腦漿外
    溢而當場死亡。被上訴人丁○○因前開過失致死案件業經法院判處有期徒刑六個
    月在案。另被上訴人戊○○明知丁○○未取得駕駛執照，仍將自小客車借給丁○
    ○使用，亦有違道路交通管理處罰條例第二十八條之規定，應負民法第一百八十
    四條第二項之過失責任等情，爰依共同侵權行為法律關係，求為命被上訴人二人
    連帶給付上訴人乙○○二百零四萬五千四百七十三元，上訴人丙○一百八十九萬
    八千三百四十六元，並加付法定遲延利息之判決（原審判命被上訴人丁○○應給
    付上訴人乙○○三十九萬六千零二十八元及法定遲延利息，而駁回其餘部分之請
    求，上訴人乙○○、丙○及被上訴人丁○○各就其敗訴部分提起上訴）。被上訴
    人丁○○則以：伊與上訴人委任之代理人劉學賢於八十八年七月二十三日已達成
　　和解，雙方同意由伊給付上訴人五十五萬元，作為賠償上訴人之醫藥費、喪葬費
　　、撫養費及精神慰撫金等損失，而上訴人則拋棄其餘民事之請求，並已由上訴人
　　委任之代理人劉學賢受領上開給付完畢，總計伊已賠償上訴人一百八十三萬元，
　　上訴人主張未授權其弟劉學賢而再次要求賠償，殊無理由；上訴人委由其弟劉學
　　賢出面，亦應負表見代理人責任，是被上訴人將五十五萬元交付給劉學賢，自發
　　生清償效力等語；被上訴人戊○○則以：伊並未借車給丁○○，伊回家作客，將
　　車鑰匙放置桌上，而丁○○自行取走該鑰匙，將車開走，伊不負共同侵權行為責
　　任等語，資為抗辯。
二、查上訴人主張被上訴人丁○○於八十八年一月一日晚上八時餘許，酒後無照駕駛
    被上訴人戊○○所有之牌照號碼ＢＤ─一六六一號自用小客車，搭載其弟羅文辰
    、友人劉燕娟、黃明斌及林香君等人沿省道台十三線由銅鑼往苗栗方向行駛，於
    是日二十一時許，行經苗栗縣銅鑼鄉○○村○鄰○○道路竹森段時，本應注意行
    車速度，並應注意車前狀況，隨時採取必要之安全措施，且依當時情形，且並無
    不能注意之情事，詎疏未注意，貿然以時速約六、七十公里之車速行駛，未注意
    車前狀況，致因閃避對向來車不當，失控撞擊路旁之電線桿，使車內後座乘客劉
    燕娟因該撞擊彈出車外，頭部撞擊地面而當場死亡，而被上訴人丁○○因前開過
    失致死案件業經台灣苗栗地方法院、本院判處罪刑確定之事實，為被上訴人丁○
    ○所不爭執，並經本院依職權調閱台灣苗栗地方法院八十八年度交訴字第一六號
    、台灣高等法院台中分院八十八年度交上易字第二六四五號過失致死案件刑事卷
    宗查明屬實，有該刑事判決書附卷可按，是被上訴人丁○○顯有過失甚明；而被
    害人劉燕娟之死亡既因被上訴人丁○○之過失行為所致，二者間具有相當因果關
    係亦甚為明確，自堪信上訴人此部分之主張為真實，是被上訴人丁○○自應負侵
    權行為之損害賠償責任。
三、按主張侵權行為賠償損害之請求權者，除須有損害之發生，及有責任原因之事實
    外，並以二者之間有相當因果關係為成立要件，故侵權行為賠償損害之訴訟，原
    告須先就上述要件為相當之證明，始能謂其請求權存在。本件上訴人主張被上訴
    人戊○○明知被上訴人丁○○未取得駕駛執照，仍將自小客車借給丁○○使用之
    事實，為被上訴人戊○○所否認，上訴人就此有利於己之事實復未舉證以證明之
    ，且所謂相當因果關係，係指依經驗法則，綜合行為當時所存在之一切事實，為
    客觀之事後審查，認為在一般情形下，有此環境、有此行為之同一條件，均可發
    生同一之結果者，則該條件即為發生結果之相當條件，行為與結果即有相當因果
    關係。反之，若在一般情形下，有此同一條件存在，而依客觀之審查，認為不必
    皆發生此一結果者，則該條件與結果並不相當，不過為偶然之事實而已，其行為
    與結果間即無相當因果關係（最高法院七十六年台上字第一九二號判例參照），
    本件被上訴人戊○○之行為縱認確有違道路交通管理處罰條例第二十八條之規定
    ，惟其行為與損害之發生亦難認具相當因果關係之存在，是上訴人主張被上訴人
    戊○○之行為有違道路交通管理處罰條例第二十八條之規定，應依民法第一百八
    十四條第二項之規定負侵權行為之損害賠償責任云云，尚無可採。上訴人主張被
    上訴人戊○○之侵權行為既無由成立，則被上訴人戊○○自無與被上訴人丁○○
    成立共同侵權行為之餘地（最高法院八十四年台再字第九號判決參照），是上訴
　　人依共同侵權行為法律關係，請求被上訴人戊○○連帶賠償如聲明第二項所示之
　　金額及法定遲延利息，自屬無據，應予駁回。
四、被上訴人丁○○應負侵權行為損害賠償責任，已如前述，本件上訴人乙○○、丙
    ○分別係被害人劉燕娟之父母，有戶籍謄本為證，又被上訴人丁○○就本件肇事
    已先後賠償上訴人慰問金八萬元，另強制汽車責任險部分給付一百二十萬元，合
　　計一百二十八萬元，並由上訴人乙○○、丙○各分得六十四萬元等情，亦經上訴
　　人所不爭執，堪信為真實。另被上訴人丁○○於八十八年七月二十三日與訴外人
　　即上訴人乙○○之弟劉學賢在桃園縣龜山鄉調解委員會就本件肇事賠償以五十五
　　萬元達成和解，並已由劉學賢受領該五十五萬元等情，亦為當事人兩造所不爭執
　　，並有桃園縣龜山鄉調解委員會調解筆錄、收據影本各一件為證。被上訴人主張
　　上訴人授權其弟劉學賢出面和解，兩造業已成立和解，縱未授權其弟和解，亦有
　　表見代理之適用，自不得和解後再為興訟請求。是本件首應審究者厥為上訴人二
　　人與被上訴人丁○○就本件肇事之賠償是否業經和解？經查，被上訴人丁○○第
　　一次申請調解時，戊○○、丙○及調解委員在場，當時沒有調解成立，第二次調
　　解時，是劉學賢與丁○○自行到場調解，並非經桃園縣龜山鄉調解委員會通知到
　　場，當時上訴人二人均未在場，劉學賢當時並未提出委任狀，經當時參與調解之
　　調解委員告知劉學賢要補委任狀否則調解無效，劉學賢表示可以拿到委任狀，丁
　　○○說要把調解金額付給劉學賢等情，業據證人即桃園縣龜山鄉調解委員會祕書
　　吳佳霖於原審到庭證述綦詳，復經證人黃成琳於九十年四月十八日到庭結證及劉
　　享益於九十一年三月一日證述無訛；被上訴人丁○○亦自認於調解當天劉學賢並
　　無委任狀之事實，則訴外人劉學賢確係無權代理及被上訴人丁○○於八十八年七
　　月二十三日行調解時係明知訴外人劉學賢並無代理權之事實，應堪認定。惟按無
　　代理權人以代理人之名義所為之法律行為，非經本人承認，對於本人，不生效力
　　，民法第一百七十條第一項定有明文。是無權代理人以代理人之名義所為之法律
　　行為，如經本人承認，對於本人仍發生效力，此就民法第一百七十條第一項之反
　　面解釋自明。所謂承認即為代理權之補授，如經本人補授代理權，該無權代理人
　　以代理人之名義所為之法律行為，對於本人即發生效力。查被上訴人主張已與上
　　訴人丙○成立調解之事實，業據提出桃園縣龜山鄉調解委員會調解筆錄、委任書
　　影本各一紙為證，且上訴人丙○亦自認該委任狀為其所親自簽名及蓋章，則劉學
　　賢之前揭無權代理行為業經上訴人丙○之事後承認，而對上訴人丙○本人發生效
　　力無訛，是被上訴人丁○○依調解內容給付五十五萬元予丙○之受任人劉學賢，
　　自發生清償效力。再者，上訴人丙○簽具該委任書予劉學賢，該委任書載明「委
　　任劉學賢為代理人，有代為一切調解行為之權，並有同意調解條件、撤回、捨棄
　　、領取所爭物或選任代理人等特別代理權。此致　桃園縣龜山鄉調解委員會」等
　　詞，上訴人丙○上開所辯劉學賢無特別代理和解權限云云，顯無可採，被上訴人
　　主張已與上訴人丙○成立和解之事實，應堪採信。本件上訴人丙○與被上訴人丁
　　○○既經和解成立，則上訴人丙○再依侵權行為之法律關係請求被上訴人丁○○
　　賠償一百八十九萬八千三百四十六元及法定遲延利息，自屬無據，應予駁回。
五、按由自己之行為表示以代理權授與他人者，對於第三人應負授權人之責任，必須
    本人有表見之事實，足使第三人信該他人有代理權之情形存在，始足當之（最高
    法院六十年台上字第二一三Ｏ號判例參照）。本件被上訴人丁○○於調解當時既
    明知訴外人劉學賢未提出上訴人乙○○、丙○之委任狀而為無權代理，則依民法
    第一百六十九條之規定，當無表見代理之問題；復本件被上訴人提出之委任書既
    無乙○○之簽章，亦難認上訴人乙○○有何補授代理權之行為。是上訴人乙○○
    既未承認訴外人劉學賢以其名義與被上訴人丁○○所為之調解行為，則該調解之
    結果對於上訴人乙○○自屬不生效力，被上訴人所辯已與上訴人乙○○成立調解
    云云，自非可採。從而，上訴人乙○○依侵權行為之法律關係請求被上訴人丁○
    ○賠償，自非無據。茲就上訴人乙○○請求之金額，逐項審酌如左：
    （一）殯葬費部分：
          上訴人乙○○主張因劉燕娟死亡，共支出殯葬費用二十三萬三千五百五十
          元，有桃園市立殯儀館收據影本二紙、佛光山桃園大溪和平禪寺收據影本
          一紙、大正禮儀社免用發票收據及費用明細表影本各一紙為證，並為被上
          訴人所不爭執，堪信為真實，本院斟酌劉燕娟生前之身分地位、經濟狀況
          及社會習俗，認該支出部分均屬辦理喪葬所必需，是上訴人乙○○請求被
          上訴人丁○○賠償殯葬費二十三萬三千五百五十元，自屬有據，應予准許
          。
    （二）扶養費部分：
          按直系血親相互間、夫妻相互間均互負扶養義務，負扶養義務者有數人而
          其親等同一時應各依其經濟能力分擔義務，受扶養權利者為直系血親尊親
          屬時，其扶養權利不以無謀生能力為必要，分別為民法第一千一百十四條
          第一款、第一千一百十六條之一、第一千一百十七條所明定，惟民法第一
          千一百十七條第二項僅規定「前項無謀生能力之限制，於直系血親尊親屬
          不適用之」。是直系血親尊親屬，如能以自己財產維持生活者，自無受扶
          養之權利；易言之，直系血親尊親屬受扶養之權利，仍應受「不能維持生
          活」之限制。（最高法院六十二年十月十六日六十二年度第二次民庭庭推
          總會決議意旨）經查，上訴人乙○○係四十年十二月一日生，於劉燕娟死
          亡時年僅四十七歲，雖其提出診斷證明書一紙以證明其左手受傷之事實，
          惟依其體力及目前狀況，尚難認有不能維持生活之情形，參酌勞動基準法
          第五十四條年滿六十歲得強制退休之規定，應認上訴人乙○○於年滿六十
          歲始有請求劉燕娟扶養之權利，而依內政部編印八十五年度台灣省簡易生
          命表之統計，男性六十歲者，其平均餘命為十八點四八年，依此計算，上
          訴人乙○○可受其女劉燕娟扶養十八點四八年，本院斟酌上訴人乙○○之
          身分、地位及一般國民生活水準等一切情狀，認上訴人主張以八十七年度
          綜合所得稅扶養親屬寬減額每人每年七萬二千元計算扶養費，洵無不當；
          又上訴人乙○○有配偶即上訴人丙○，並尚育有子劉奇峰（六十九年六月
          六日生）一人，有戶籍謄本附卷可按，依前揭規定，其配偶及子亦應均有
          扶養上訴人乙○○之義務，是被害人劉燕娟對上訴人乙○○應負擔之扶養
          義務應為三分之一，依年別單利百分之五複式霍夫曼係數表計算法計算，
          扣除中間利息後，上訴人乙○○得一次請求被上訴人丁○○賠償之扶養費
          應為三十萬二千四百七十八元【其計算式為：72000（年扶養費）×12.00
　　　　　000000（十八年之霍夫曼係數）÷ 3＝302478，小數點以下四捨五入】，
　　　　　是上訴人乙○○就扶養費部分請求被上訴人丁○○賠償一百三十一萬一千
　　　　　九百二十三元，於三十萬二千四百七十八元範圍內為有理由，應予准許。
    （三）精神慰撫金部分：
          上訴人乙○○為被害人劉燕娟之父，因本件車禍遽然喪女，精神上受有極
          大痛苦，自得請求被上訴人丁○○賠償非財產上之損害，本院斟酌兩造之
          身分、地位、經濟能力及上訴人中年喪女所感受之精神上痛苦等一切情狀
          ，認上訴人乙○○請求被上訴人丁○○賠償非財產上損害五十萬元，尚無
          過高之情，應予准許。
    綜上所述，上訴人乙○○所得請求之金額共計一百零三萬六千零二十八元。按強
　　制汽車責任保險法第三十條規定，加害人或被保險人受賠償之請求時，依本法已
　　給付之保險金得扣除之。上訴人乙○○其已自被上訴人丁○○受領八萬元，另領
　　得強制汽車保險金一百二十萬元，合計一百二十八萬元之一半即六十四萬元，扣
　　除後，被上訴人丁○○仍應給付上訴人乙○○三十九萬六千零二十八元。
六、從而，上訴人乙○○依侵權行為之法律關係訴請被上訴人丁○○給付三十九萬六
    千零二十八元，及自八十八年七月八日起至清償日止，按年息百分之五計算之利
    息部分，為有理由，應予准許；逾此部分之請求，則無理由，應予駁回。原審判
    命被上訴人丁○○應給付上訴人乙○○三十九萬六千零二十八元及法定遲延利息
    部分，並駁回上訴人乙○○其餘部分及上訴人丙○之請求，經核並無違誤，上訴
    人乙○○、丙○及被上訴人丁○○分別就其敗訴部分提起上訴，指摘原判決不當
    ，求予廢棄改判，均為無理由，應駁回其上訴。
七、本件判決基礎已臻明確，兩造其餘之攻擊防禦方法及舉證，核與判決無影響，爰
    不一一論述，併此敘明。
八、據上論結，本件上訴均為無理由，依民事訴訟法第四百四十九條第一項、第七十
    八條，判決如主文。
中　　　華　　　民　　　國　　九十一　　年　　　七　　　月　　二十四　　日
~B1民事第一庭審判長法　官　林陳松
~B2　　　　　　　　法　官　鄭金龍
~B3　　　　　　　　法　官　王重吉
右為正本係照原本作成。
上訴人乙○○、丙○得上訴。
其餘不得上訴。
如對本判決上訴，須於收受判決送達後二十日內向本院提出上訴書狀，其未表明上訴
理由者，應於提出上訴後二十日內向本院提出上訴理由書（須按他造人數附具繕本）
，並繳納送達用雙掛號郵票拾份（每份參拾肆元）。
上訴時應提出委任律師或具有律師資格之人之委任狀；委任有律師資格者，另應附具
律師及格證書及釋明委任人與受任人有民事訴訟法第四百六十六條之一第一項但書或
第二項（詳附註）所定關係之釋明文書影本。
~B 　 　　　　　　書記官　顏子良
中　　　華　　　民　　　國　　九十一　　年　　　七　　　月　　二十六　　日
附註：
民事訴訟法第四百六十六條之一（第一項、第二項）
對於第二審判決上訴，上訴人應委任律師為訴訟代理人。但上訴人或其法定代理人具
有律師資格者，不在此限。
上訴人之配偶、三親等內之血親、二親等內之姻親，或上訴人為法人、中央或地方機
關時，其所屬專任人員具有律師資格並經法院認為適當者，亦得為第三審訴訟代理人
。
                                                                        Ｂ
